【裁判字號】    97,台上,3747
【裁判日期】    970808
【裁判案由】    違反懲治走私條例
【裁判全文】
最高法院刑事判決            九十七年度台上字第三七四七號
上  訴  人  甲○○
選任辯護人  林則奘律師
上列上訴人因違反懲治走私條例案件，不服台灣高等法院中華民
國九十七年三月五日第二審更審判決（九十六年度上更(二)字第七
一三號，起訴案號：台灣基隆地方法院檢察署八十九年度偵字第
四八三二號、九十年度偵字第一一四八號），提起上訴，本院判
決如下：
    主  文
原判決撤銷，發回台灣高等法院。
    理  由
本件原判決認定：上訴人甲○○原係台北關稅局駐庫關員，熟悉
有關貨物進口報關程序。竟以不詳方式取得他人冒用王坤輝為負
責人之堯榮有限公司（下稱堯榮公司）之文件，辦理進口大陸製
鐵製圓柱型鍋爐容器二只，假冒「陳先生」委託不知情之旭展報
關企業有限公司（下稱旭展公司）向財政部高雄關稅局申報自香
港地區進口四十五呎貨櫃一只，而在鍋爐內夾藏數額逾管制數額
之大陸花菇、香菇絲及柳菇等（淨重合計一萬一千六百十六公斤
），擬矇混過關。因海關人員發覺有異，欲開啟鍋爐查驗，上訴
人恐事跡敗露，遂於同年月十一日假冒揚多實業有限公司陳金錠
名義，夥同年籍不詳冒充貨主自稱堯榮公司負責人王坤輝之人（
非堯榮公司登記負責人王坤輝）、與不知情之配管工程技師辜朝
宗，及旭展公司人員王智國，共同前往高雄市友聯貨櫃站，配合
海關人員查驗，並向高雄海關中島支局驗貨關員黃錫耀出具「堯
榮公司」執照、「昆締公司」、「廷鴻工程行」營利事業登記證
，及出示於不詳時地偽造之昆締股份有限公司與廷鴻工程行合約
書（在合約書上偽造昆締股份有限公司大小章印文），再利用不
知情之辜朝宗蓋用「廷鴻工程行」、「辜朝宗」印文於該契約書
上，謊稱：該二只鍋爐係堯榮公司進口，將由廷鴻工程行依合約
，安裝置於昆締公司工廠，倘將鍋爐銲切，恐有危險云云，且以
索取賠償為由，欲阻止海關人員開驗，足以生損害於昆締公司、
廷鴻工程行及我國海關對於進口管制之正確性。惟因海關人員黃
錫耀堅持開驗，上訴人旋即離去。同年月十六日，經高雄海關派
員開啟鍋爐，查獲爐內夾藏上開走私物品，經核定完稅價格：中
國大陸花菇新台幣（下同）一百八十二公斤計四萬四千零十六元
、乾香菇絲一萬零八百公斤計一百零八萬八千二百七十六元、柳
菇六百八十四公斤計十三萬七千八百五十一元，已逾管制之十萬
元數額等情。因而撤銷第一審關於上訴人部分之科刑判決，改判
論上訴人以私運管制物品進口逾公告數額罪，處有期徒刑拾月，
減為有期徒刑伍月；並諭知如易科罰金之折算標準及為相關從刑
之宣告。固非無見。
惟查：（一）得諭知易科罰金者，以犯最重本刑為五年以下有期
徒刑以下之刑之罪，而受六個月以下有期徒刑或拘役之宣告者為
限，為刑法第四十一條第一項前段所明定。本件原判決論上訴人
以違反懲治走私條例第二條第一項之私運管制物品進口逾公告數
額罪，處有期徒刑拾月，減為有期徒刑伍月。然查該罪之法定本
刑為七年以下有期徒刑，依上開說明，自不得諭知易科罰金，乃
原判決竟併諭知：如易科罰金，以銀元參佰元即新台幣玖佰元折
算壹日。有適用法則不當之違背法令。（二）依刑事訴訟法第一
百五十九條之三之規定，被告以外之人於審判中有該條所列之情
形之一者，其於檢察事務官、司法警察官或司法警察調查中所為
之陳述，以「經證明具有可信之特別情形，且為證明犯罪事實之
存否所必要者」，得作為證據。此與同法第一百五十九條之一第
二項規定：被告以外之人於偵查中向檢察官所為之陳述，「除顯
有不可信之情況者外」，得為證據，尚有不同。原判決於理由內
說明以：證人辜朝宗經第一審及原審傳拘均未到庭，無從傳喚到
庭供上訴人對質詰問。惟辜朝宗與上訴人素無怨隙，亦未參與本
件利用進口鍋爐私運管制物品犯行，當無卸責而為虛偽陳述之危
險，辜朝宗於海調處及偵查中所為供證，「顯無不可信之情形」
，且係為證明上訴人犯罪事實之存否所必要，依刑事訴訟法第一
百五十九條之三第三款規定，自有證據能力云云（原判決第四頁
第十八至二十一行）。係以證人於審判外之供陳，「顯無不可信
之情形」，依刑事訴訟法第一百五十九條之三第三款規定，而認
為有證據能力。依上揭規定，已非適法。另依卷內資料，辜朝宗
於海調處詢問時所陳報之住所地為：台北縣三重市○○○街三一
０號隔壁工廠；其名片上之地址為：台北市蘆洲市○○○路一二
二巷一號四樓；於偵查中稱其聯絡地址為：台北市蘆洲市○○○
路二一五巷四號（八十九年度偵字第四八三二號卷第一三八、一
四六、一五八頁背面、第一九一頁）。原審僅向其戶籍地傳喚拘
提，而未就上址傳喚，遽行判決，亦嫌調查職責未盡。（三）文
書乃記載人類意思表示之方法，當事人得將不同之文書，記載於
同一份文件內，故在同一份文件內可有不同之文書。依卷內資料
，辜朝宗於海調處陳稱：伊係廷鴻工程行之負責人等語（同上偵
查卷第一三八頁背面），如若不虛，其於原判決附件所示之昆締
股份有限公司與廷鴻工程行合約書上，蓋用「廷鴻工程行」、「
辜朝宗」印文於該契約書上，即無偽造文書可言。因此原判決事
實認定上開合約書係上訴人所「偽造」云云，如果無訛，其所偽
造者，應屬「昆締股份有限公司」之意思表示部分，而不及於廷
鴻工程行部分，乃原判決認其係偽造上開合約書之全部，並於理
由內說明以：上訴人利用辜朝宗於其上蓋用廷鴻工程行及其本人
之印文而偽造該合約書，為間接正犯之旨，即非適法。以上或為
上訴意旨所指摘，或為本院得依職權調查之事項，應認原判決仍
有撤銷發回之原因。基於審判不可分之原則，原判決不另諭知無
罪部分，應一併發回。又原判決事實就本件行為之時間，僅載稱
：「同年月十一日」、「同年月十六日」云云，並未載明其年、
月；而本件夥同上訴人前往之年籍不詳冒稱「王坤輝」之人，與
上訴人有無正犯或共犯關係，原判決未予說明，均不無疏漏。案
經發回，併予指明。
據上論結，應依刑事訴訟法第三百九十七條、第四百零一條，判
決如主文。
中    華    民    國  九十七  年    八    月    八    日
                      最高法院刑事第三庭
                          審判長法官  林  增  福
                                法官  張  清  埤
                                法官  陳  世  雄
                                法官  蔡  國  在
                                法官  洪  佳  濱
      本件正本證明與原本無異
                                      書  記  官
中    華    民    國  九十七  年    八    月   十二   日
                                                    Ｒ


司法院資訊處製作；財團法人民間司法改革基金會備份。
